【裁判字號】    91,訴,3725
【裁判日期】    920326
【裁判案由】    排除侵害
【裁判全文】
臺灣臺北地方法院民事判決
?
    原      告  丙○○
                甲○○○
    共      同
    訴訟代理人  彭安國律師
    被      告  乙○○○  住臺.
    訴訟代理人  丁○律師
右當事人間請求排除侵害事件，本院判決如左：
    主    文
被告應將坐落臺北市○○街○段十一號地下一層如附圖所示編號第一、十四、十五、
二十、二十一、二十六、二十七號停車位上拒馬予以拆除，並將上開七停車位返還予
全體共有人。
訴訟費用由被告負擔。
    事實及理由
壹、原告起訴主張：
一、原告於民國六十七年十一月間，向訴外人雲祥印刷出版有限公司（下稱雲祥公司
    ）承購臺北市○○街○段十一號地下一樓（下稱系爭建物）之商場攤位各一間，
    嗣雲祥公司遲未交屋，原告對之提起訴訟，經本院八十年度重訴字第二九四號判
    決原告勝訴，原告因此取得系爭建物（原告丙○○應有部分為萬分之四十，原告
    甲○○○應有部分為萬分之三十八）、土地之所有權狀。惟系爭建物係兼防空避
    難室，落成後未供商場使用，於原告取得所有權之前，雲祥公司與其他起造人協
    議，劃分為二十九個停車位，依全體所有人之持分比例分配，雲祥公司分得七個
    停車位，但雲祥公司未將之點交予原告，且雲祥公司於七十六年三月至九月間曾
    向被告抵押借款，經被告承買取得系爭建物應有部分萬分之二七三二，被告遂將
    該七個停車位以拒馬上鎖，排除其他共有人之使用。
二、雲祥公司於原告取得所有權後，本應就系爭建物所分得之停車位使用權與原告另
    行協議，縱被告合法承受雲祥公司之七停車位使用權，仍應承受雲祥公司與原告
    就系爭建物停車位使用權之協議義務。詎被告無視其僅有系爭建物之持分，並未
    取得相應之土地持分，卻直執其合法受讓車位為由，堅拒與原告進行協商，排除
    共有人對共有物之使用權利，違反民法第八百十八條規定，爰依民法第七百六十
    七條、第八百二十一條規定，請求被告將上開七停車位返還全體共有人，並拆除
    拒馬。
三、為此聲明被告應將如附圖所示坐落臺北市○○街○段十一號地下一層編號第一、
    十四、十五、二十、二十一、二十六、二十七號停車位返還全體共有人，並將上
    開七停車位上之拒馬予以拆除。
貳、被告則抗辯：
一、系爭建物防空避難室兼停車場，總面積四五‧五○平方公尺，被告之前手即雲祥
    公司當時持分為一○○○○分之二七三二，於八十年十二月十九日，該建物之全
    體起造人經協議將系爭停車場劃分二十九個停車位，雲祥公司按持分比例抽得編
    號一、十四、十五、二十、二十一、二十六、二十七號共七個停車位。嗣因雲祥
    公司曾分別於七十六年間共向被告借款九百三十萬元，但因借款當時，系爭建物
    尚未辦理保存登記，故無法辦理設定抵押權登記，迄八十一年三月二十五日雲祥
    公司辦妥保存登記後，因前開借款仍未清償，雲祥公司以上開七停車位（持分一
    萬分之二七三二），於同年四月十三日以本金最高限額一千三百萬元設定抵押予
    被告。嗣因雲祥公司始終無力清償，被告遂於八十二年七月三十一日聲請本院拍
    賣抵押物，最後被告以六百六十八萬元承受，並辦妥移轉登記。故被告係依上開
    分管契約已合法取得雲祥公司之七個停車位面積。
二、被告既已依分管契約合法取得系爭之停車位，而原告於取得系爭停車位應有部分
    面積時，亦知曉該共有面積已分管為停車位，則依最高法院四十八年臺上字第一
    ○六五號判例「共有人於與其他共有訂立共有物分割，分管之特約，對於受讓人
    仍繼續存在」，原告自無權利請求被告將系爭七個停車位返還予全體共有人。
三、依雲祥公司與系爭建物其他起造人所分配之停車位面積，每一個停車位面積大約
    為萬分之三九○，而原告丙○○持有面積為萬分之一一五，原告吳金美持有面積
    為萬分之一○九，不足一停車位三分之一面積。
四、為此聲明駁回原告之訴。
、程序方面：
一、按訴狀送達後，原告不得將原訴變更或追加他訴，但請求之基礎事實同一，或擴
    張或減縮應受判決事項之聲明，或不甚礙被告之防禦及訴訟之終結者，不在此限
    ，民事訴訟法第二百五十五條第一項第二款、第三款、第七款分別定有明文。又
    不變更訴訟標的，而補充或更正事實上或法律上之陳述者，非為訴之變更或追加
    ，民事訴訟法第二百五十六定有明文。
二、查原告原起訴請求「被告應將所占有坐落臺北市○○街○段十一號地下一層編號
    第一、十四、十五、二十、二十一、二十六、二十七號停車位返還全體共有人」
    （見本院卷第二頁）。嗣於九十一年十月十四日本於同一基礎事實，擴張請求「
    被告應將系爭七個停車位上之拒馬拆除」，被告雖當庭表示不同意（見本院卷第
    七十頁之言詞辯論筆錄），然原告此部分之請求基礎事實同一，僅擴張應受判決
    事項之聲明，且不甚礙被告之防禦及訴訟之終結，揆諸首揭規定，本院認應准許
    之。
三、次查原告於九十二年二月二十五日當庭更正為「被告應將如附圖所示坐落臺北市
    ○○街○段十一號地下一層編號第一、十四、十五、二十、二十一、二十六、二
    十七號停車位返還全體共有人，並將上開七停車位上之拒馬予以拆除」，經被告
    當庭表示同意（見本院卷第一二五頁之言詞辯論筆錄），且此僅屬事實上陳述之
    更正，參諸前開規定，應予准許。
肆、得心證之理由：
一、本件經本院於九十二年整理並協議簡化爭點及不爭執點（見本院卷第七十頁之言
    詞辯論筆錄），是以本院僅就兩造協議簡化之爭點及不爭執點為審究，合先敘明
    。
二、查（一）坐落於臺北市○○段○○段第一○二、一○三、一○四、一○八、一三
    五至一四一地號土地之十一層樓建物（門牌號碼為臺北市○○街○段十一號），
    於六十七年十月建造完成，於同年十一月十三日取得使用執照（六十九年使字第
    一六三一號），其中地下一層即系爭建物總面積為四十五點五平方公尺，經起造
    人張林隨娥、蔡筍、張玉麟、盧玉華、李俊秋、雲祥公司、劉明，於八十年十二
    月十九日，協議將之劃分為二十九個停車位，由起造人按持分（即應有部分）使
    用，雲祥公司之應有部分為萬分之二七三二，按應有部分比例抽籤取得抽得如附
    圖所示編號一、十四、十五、二十、二十一、二十六、二十七號共七個停車位（
    下稱系爭七停車位）。（二）原告於六十七年十一月間，向雲祥公司購買系爭建
    物之商場攤位及其上一、二樓攤位，嗣雲祥公司遲未交屋並辦理所有權移轉登記
    ，經本院於八十一年五月五日以八十年度重訴字第二九四號判決命雲祥公司應將
    系爭建物（應有部分萬分之一一五）、臺北市○○段○○段第一○八地號土地（
    應有部分萬分之四十）移轉登記予原告丙○○，系爭建物（應有部分萬分之一○
    九）、臺北市○○段○○段第一○八地號土地（應有部分萬分之三十八）移轉登
    記予原告甲○○○，並於同年八月二十五日辦理移轉登記完竣。（三）雲祥公司
    於七十六年間共向被告借款九百三十萬元，至八十一年三月二十五日上開建物保
    存登記完竣，雲祥公司即以系爭建物（應有部分萬分之二七三二），於八十一年
    四月十三日，為被告設定本金最高限額一千三百萬元之抵押權。嗣因雲祥公司無
    力清償，經被告於八十二年七月三十一日，持本院八十二年度拍字第一○五二號
    拍賣抵押物裁定，聲請本院拍賣抵押物，經本院以八十三年度民執字第一七四六
    號受理在案，經被告以六百六十八萬元之價格承受系爭建物（應有部分萬分之二
    五○八），並於八十四年四月十四日辦妥移轉登記。（四）系爭七停車位上拒馬
    係由被告所安裝。此有本院八十年度重訴字第二九四號判決暨確定證明書、建物
    所有權狀、土地所有權狀、建物登記謄本、土地登記謄本、本院民事執行處八十
    三年七月十四日通知、房屋及土地預定買賣契約書、協議書、車位圖、抵押權設
    定契約書、本院八十二年度拍字第一○五二號拍賣抵押物裁定、本院民事執行處
    八十三年十月八日通知附卷可稽（見本院卷第六至二十三、四十、五十八至六十
    三、七十四至八十六頁），復為兩造所不爭執（見本院卷第七十、一二五頁之言
    詞辯論筆錄），自堪信為真實。
三、本件經整理簡化之爭點為依原告之應有部分，得否請求返系爭停車位？茲分述如
    下：
（一）兩造均受協議書之拘束：
    １、按最高法院四十八年度臺上字第一○六五號判例，認為「共有人於與其他共
        有人訂立共有物分割或分管之特約後，縱將其應有部分讓與第三人，其分割
        或分管契約，對於受讓人仍繼續存在」，就維持法律秩序之安定性而言，固
        有其必要，惟應有部分之受讓人若不知悉有分管契約，亦無可得而知之情形
        ，受讓人仍受讓與人所訂分管契約之拘束，有使善意第三人受不測損害之虞
        ，與憲法保障人民財產權之意旨有違，首開判例在此範圍內，嗣後應不再援
        用，司法院大法官釋字第三四九號著有解釋。準此，關於共有物分管契約對
        第三人之效力，應視應有部分受讓人明知或可得而知有分管立約而定，即以
        受讓人主觀認知為判斷標準。又所謂分管契約，係共有人間約定各自分別就
        共有物之特定部分而為使用、收益等管理行為之契約（王澤鑑，民法物權第
        一冊，第三五五至三五七頁）。
    ２、查系爭建物之原始起造人業於八十年十二月十九日，協議劃分為二十九個停
        車位，由起造人按持分（即應有部分）使用，雲祥公司因此取得系爭七停車
        位（系爭建物應有部分萬分之二七三二）之使用權，是以原始起造人就系爭
        建物成立分管契約。
    ３、原告丙○○、甲○○○、被告先後自雲祥公司處取得系爭建物應有部分萬分
        之一一五、一○九、二五○八，而兩造於本案審理時均依八十年十二月十九
        日協議書主張系爭七停車位之使用權（原告部分見本院卷第四頁之起訴狀，
        第一二五頁之言詞辯論筆錄，被告部分見本院卷第五十六頁），是以兩造均
        受系爭協議書之拘束。
（二）被告應將系爭七停車位返還全體共有人：
    １、按（第一項）所有人對於無權占有或侵奪其所有物者，得請求返還之；（第
        二項）對於妨害其所有權者，得請求除去之，民法第七百六十七條第一、二
        項定有明文。又各共有人對於第三人，得就共有物之全部為本於所有權之請
        求，但回復共有物之請求，僅得為共有人全體之利益為之，民法第八百二十
        一條定有明文。
    ２、次按未經共有人協議分管之共有物，共有人對共有物之特定部分占用收益，
        須徵得他共有人全體之同意。如未經他共有人同意而就共有物之全部或一部
        任意占用收益，他共有人得本於所有權請求除去其妨害或請求向全體共有人
        返還占用部分。但不得將各共有人之應有部分固定於共有物之特定部分，並
        進而主張他共有人超過其應有部分之占用部分為無權占有而請求返還於己（
        最高法院七十四年二月五日，七十四年度第二次民事庭會議決議參照）。而
        本案雖已成立分管契約，然就共有物之特定部分（即系爭七停車位）上有三
        位共有人，各共有人仍應按應有部分對此特定部分行使權利，倘其中一共有
        人就此特定部分之占用超過其應有部分，其餘共有人仍得主張該共有人為無
        權占有，而本於所有權請求除去其妨害或請求向全體共有人返還占用部分。
    ３、查雲祥公司因就系爭建物享有應有部分萬分之二七三二之權利，故取得系爭
        七停車位之使用權。然被告僅取得系爭建物應有部分萬分之二五○八（見本
        院卷第七十六頁之建物登記謄本），其餘應有部分萬分之一一五、一○九係
        分別由原告丙○○、甲○○○取得（見本院卷第七十四至七十五頁之建物登
        記謄本），參以協議書之約定內容，則系爭七停車位之使用權應由兩造各按
        其應有部分比例行使。惟被告於系爭七停車位安裝拒馬，完全排除原告就系
        爭七停車位之使用，顯已超過其應有部分，即屬侵害原告之權利，即使原告
        之應有部分折算面積不足一停車位，非謂被告因此取得系爭七停車位之全部
        使用權。揆諸前揭說明，原告自得本於所有權，請求被告除去其妨害（即拆
        除拒馬），並請求向全體共有人返還占有部分（即系爭七停車位）。
四、從而，原告依民法第七百六十七條、第八百二十一條規定，請求被告將系爭七停
    車位返還全體共有人，並將其上拒馬予以拆除，為有理由，應予准許。
五、因本案事證已臻明確，兩造其餘主張陳述及所提之證據，均毋庸再予審酌，附此
    敘明。
伍、結論：
    本件原告之訴為有理由，依民事訴訟法第七十八條，判決如主文。
中      華      民      國    九十二    年      三      月    二十六    日
                                    民事第一庭法    官  蔡惠如
右為正本係照原本作成
如對本判決上訴，須於判決送達後廿日內向本院提出上訴狀
中      華      民      國    九十二    年      三      月    二十六    日
                                                書記官  楊秋鈴


司法院資訊處製作；財團法人民間司法改革基金會備份。
